【裁判字號】    97,訴,1249
【裁判日期】    970827
【裁判案由】    毀棄損壞
【裁判全文】
臺灣臺中地方法院刑事判決              97年度訴字第1249號
公  訴  人  臺灣臺中地方法院檢察署檢察官
被      告  丙○○
選任辯護人  黃鼎鈞  律師
            陳銘傑  律師
上列被告因毀棄損壞案件，經檢察官提起公訴（97年度偵字第40
78號），本院判決如下：
    主  文
丙○○損壞他人之牆壁，足以生損害於他人，處拘役拾日，如
易科罰金，以新臺幣壹仟元折算壹日。
    事  實
一、丙○○為整修其所有臺中縣龍井鄉○○街201 巷10號房屋，
    委由承包商楊慶男施工，於民國96年8 月至10月初某日止，
    因施工不慎，致隔鄰乙○○所有同街12號房屋2 樓以下之共
    同壁牆面產生龜裂，遇雨滲水，雙方於同年10月16日，在臺
    中縣龍井鄉調解委員會達成調解，丙○○同意於97年2 月15
    日前，修復乙○○上開建築物，方式為「(一)廚房外牆，並以
    PU防水處理。(二)以批土方式粉刷房內牆壁。(三)修補三樓浴室
    裂痕。(四)屋頂伸縮縫採用不鏽鋼伸縫填補。(五)房屋修護施工
    完成後，兩年內如非因天然災害所造成之漏水，對造人同意
    再予修護」。詎丙○○為繼續整修其房屋，拆除其所有3 樓
    加蓋鐵皮屋後，發現有長約7 、8 公尺，寬約5 至8 公分之
    鐵架（該鐵架全寬約20至25公分，除5 至8 公分遭牆壁包覆
    外，其餘均裸露在外），遭乙○○所有上開房屋3 樓及4 樓
    間之磚牆包覆在內，未得牆壁所有人乙○○同意，且可預見
    若執意開鑿牆壁取出鐵架，可能造成乙○○所有牆壁龜裂，
    損壞牆壁之防水功能，竟僅為自身施工便利，基於縱使損壞
    牆壁防水功能，仍不違背其本意之毀損不確定故意，於96年
    10月底至同年11月初間某日，指示不知情之包商楊慶男，開
    挖乙○○所有上開建築物3 樓至4 樓間鄰接牆面，深度約5
    至8 公分，取出牆壁內鑲嵌之鐵架，致使該牆壁產生裂痕，
    喪失牆壁原有之防水效用，足生損害於乙○○。
二、案經乙○○訴請臺灣臺中地方法院檢察署檢察官偵查起訴。
    理  由
壹、程序方面：
    按被告以外之人於審判外之言詞或書面陳述，除法律有規定
    者外，不得作為證據。被告以外之人於審判外之陳述，雖不
    符刑事訴訟法第159 條之1 至4 之規定，而經當事人於審判
    程序同意作為證據，法院審酌該言詞陳述或書面陳述作成時
    之情況，認為適當者，亦得為證據。刑事訴訟法第159 條第
    1 項、第159 條之5 第1 項分別定有明文。告訴人乙○○之
    檢察官訊問筆錄、存證信函及現場照片，均屬被告以外之人
    在審判外之言詞及書面陳述，原不得作為證據，但經被告及
    辯護人均同意作為證據，本院審酌該言詞陳述作成之情況，
    認為適當，得為證據，合先敘明。
貳、實體方面：
一、訊據被告坦承於上揭時、地，為整修其所有上開房屋，開鑿
    其與告訴人乙○○所有房屋之鄰接牆面，致使牆壁產生裂痕
    等情不諱，惟否認有何毀損犯行，辯稱：其非明知乙○○未
    同意以挖開牆面拆除鐵架方式施工，且非基於毀損建築物之
    犯意，而開挖乙○○所有建築物鄰接牆面，又其指示包商開
    挖牆面之長條狀深度僅達5 至8 公分，而非20公分，未使牆
    壁喪失原有防水效用云云（詳本院卷21頁）。惟查：
  (一)被告為整修其所有臺中縣龍井鄉○○街201 巷10號房屋，委
    由承包商楊慶男施工，於96年8 月至10月初某日止，因施工
    不慎，致隔鄰告訴人乙○○所有同街12號房屋2 樓以下之共
    同壁牆面產生龜裂，遇雨滲水，雙方於同年10月16日，在臺
    中縣龍井鄉調解委員會達成調解，被告同意於97年2 月15日
    前，修復告訴人乙○○上開建築物。嗣被告為繼續整修其房
    屋，遂拆除其所有房屋3 樓加蓋鐵皮屋後，發現有部分鐵架
    ，遭告訴人乙○○所有上開房屋3 樓及4 樓間磚牆包覆在內
    ，於96年10月底至同年11月初間某日，指示不知情之包商楊
    慶男，開挖乙○○所有上開建築物3 樓至4 樓間鄰接牆面，
    取出牆壁內鑲嵌之鐵架等情，業據被告於本院審理時坦承不
    諱，並經臺中縣清水地政事務所人員童昭溢於檢察官訊問時
    證述屬實，復有臺中縣龍井鄉調解委員會調解書影本、存證
    信函影本、臺中縣清水地政事務所建物複丈成果圖及臺中縣
    龍井鄉地籍圖重測地籍調查表4 張在卷可稽，足認被告此部
    分自白與事實相符，堪以認定。
  (二)又被告未經告訴人乙○○同意，指示包商楊慶男開鑿告訴人
    乙○○所有鄰接牆面，取出遭乙○○所有牆壁包覆之鐵架等
    情，業據告訴人乙○○於檢察官訊問指稱：被告在打牆前沒
    有知會我等語甚詳（詳他卷10頁），經核與(1)包商楊慶男於
    檢察官訊問時證稱：（問：誰要求你如此施工？）業主（即
    業主）及建築師。（問：要拆毀隔壁之牆壁有無經由屋主之
    同意？）我不曉得。在動工前，我有請業主溝通，要先鑑定
    是何人蓋的，那是業主叫我作，我才拆的。…我到工地看到
    林佐騰，林佐騰自己一個人上到工地，只有我在場。我不知
    道林佐騰是否另外有與建築師協調，那天林佐騰問我說鐵皮
    屋鐵架有無要拿掉，我說應會拿掉，業主及建築師有說，並
    告訴林佐騰二邊防水的問題。…我有跟業主說要跟隔壁屋主
    講一下。（問：結果何人去跟隔壁屋主說的？）這我就不曉
    得。（問：所以你並沒跟隔壁屋主去說？）我本人不是當事
    者。…我有跟業主溝通，是業主要求我挖牆拆鋼架。…他沒
    有提到隔壁屋主同意我們挖牆拆鋼架等語（詳他卷13、39頁
    ）；(2)建築師章順敏於檢察官訊問時證稱：調解會當天乙○
    ○帶他大兒子及叫乙○○為大姊的親戚到場，在會議上，我
    跟楊慶男都有口頭對雙方建議將鐵架拆除才可作防水。乙○
    ○的兒子及親戚也都知道這種施工是對以後滲水問題是最好
    的方式，我不知道他們之後還有無討論，因為乙○○都沒有
    太大的反應等語（詳他卷19頁）；(3)乙○○之子林佐騰於檢
    察官訊問時證稱：9 月底10月初我當兵前，是一位工頭叫我
    ，當時我正好從我家走出屋外，那位工頭也是剛到，開車過
    來，他下車叫住我，他問我說他們要拆那三樓突出的鐵架，
    問我是否可以拆，我說突出來的部分你可以拆，因為突出來
    的部分不在我家範圍，就不歸我們管。（問：那位工頭有無
    跟你提到要挖除你家的牆面？）沒有等語相符（詳他卷55頁
    ）。如此觀之，被告於指示包商楊慶男拆除鐵架前，並未明
    確取得告訴人乙○○之同意一節，應屬明確。縱被告及建築
    師章順敏於調解委員會時，曾向告訴人乙○○告知可能之施
    工方法，及包商楊慶男於工地現場告知林佐騰，惟均未取得
    告訴人乙○○之明示或默示同意。是被告於檢察官訊問辯稱
    ：乙○○之子林佐騰上來工地看，建築師跟他講好打算把鐵
    架拿掉，重灌水泥並作防水，他說好，我們就開始拆云云（
    詳他卷11頁），與事實不符，自非可採。
  (三)此外，被告以開鑿方式，取出上開鐵架後，造成告訴人乙○
    ○所有房屋龜裂，遇雨滲水之事實，亦據告訴人乙○○於檢
    察官訊問指稱：拆毀這面牆造成我3 樓房間的隔鄰牆龜裂滲
    水等語甚詳（詳他卷10頁），經核與證人楊慶男於檢察官訊
    問時證稱：（問：挖掉的牆壁是否造成她們室內會滲水？）
    照理會等語（詳他卷13頁）。復觀之現場照片，告訴人乙○
    ○所有房屋屋內牆壁，已明顯龜裂且有滲水痕跡，益證被告
    上開行為，已損壞告訴人乙○○所有牆壁無誤。
  (四)至於公訴意旨認為被告開鑿告訴人乙○○所有牆壁深度達約
    20公分部分，固據證人楊慶男於檢察官訊問時證稱：（問：
    拆到隔壁的牆有多深？）深度挖到她的牆壁約20公分。那應
    該不是她們的牆。（問：你如何知道不是她們的牆？）有鑑
    界過，現場可以看的清楚，我是用看的來判斷等語甚詳（詳
    他卷13頁）。然告訴人乙○○既於檢察官訊問時供稱：（問
    ：開挖之前裸露在外的鐵架的寬度？）差不多有10幾公分，
    是屬於他們的部分。（問：所以丙○○的包商開挖深度僅止
    於鐵架的位置而已？）是的，因他的目的是要把鐵架取出來
    等語（詳他卷21頁），經核與建築師章順敏於檢察官訊問時
    證稱：鐵架在拆除後才發現有超越與鄰戶牆面有結合之狀況
    ，鐵架寬度約有20至25公分之間，它埋在鄰戶牆壁裡面的寬
    度約5 至8 公分，是在拆完業主的鐵皮屋頂後才發現這現象
    。所以我有要求業主向地政申請鑑界，我有到場，時間應該
    是在9 月份，當時到場的有乙○○、被告及我、二位地政人
    員，不確定包商楊慶男有無在場。…鐵架突出部分是在業主
    這邊外，其他看不到的部分都埋在乙○○的牆面內。…實際
    上挖到乙○○牆壁的深度約5 至8 公分。…（問：開挖的深
    度有無超過楊小姐四吋共用牆的部分？）應該是沒有，就只
    有5 至8 公分等語大致相符（詳他卷18至20頁）。如此觀之
    ，被告所有3 樓加蓋鐵皮屋之鐵架，全寬約20至25公分，而
    告訴人乙○○亦不否認裸露在外之部分約有10幾公分，因此
    ，遭包覆在告訴人乙○○所有牆壁內之寬約僅5 至8 公分左
    右。告訴人乙○○亦坦承被告開鑿牆壁之目的，係為取出包
    覆在牆壁內之鐵架，則被告自無必要挖取深度超過5 至8 公
    分。因此，證人章順敏於檢察官訊問時證稱挖取深度約5 至
    8 公分，應可採信。至於證人楊慶男固然證稱：「挖到她的
    牆壁約20公分」等語，但旋補述「那應該不是她們的牆」、
    「用看的來判斷」等語，是其所述「深度20公分」部分，是
    否係指全然挖掘告訴人乙○○所有牆壁深達20公分，仍非無
    疑，且不若建築師章順敏所述精確，自不得僅以證人楊慶男
    此部分證詞，即為不利於被告之認定，併此說明。
  (五)另被告於檢察官訊問時自承：我們把自己3 樓頂違建物拆除
    時，有看到鐵架裸露在牆壁外，因為調解時答應幫乙○○作
    防水，且建築師及包商有看到鐵架內有塞磚塊及抹水泥砂，
    是覺得鬆散。…拆除牆壁及挖除鋼骨是我與建築師章順敏在
    10月底前幾天在現場討論商量決定，打算要整個牆面沿鋼骨
    部分全打掉，並把裡面鋼骨拿掉後打水泥進去等語甚詳（詳
    他卷11、12頁）。如此觀之，被告於進行房屋整修之初，即
    因施工不慎，損壞告訴人乙○○所有房屋2 樓以下牆壁，且
    於調解後，承諾對告訴人乙○○房屋進行防水工程，對於其
    自身房屋之後續整修，本應更加謹慎小心，避免再損及告訴
    人乙○○所有之牆壁，竟僅因便利自身工程進行，在未取得
    告訴人乙○○同意前，即率而開鑿牆壁取出鐵架，造成告訴
    人乙○○所有房屋損壞。足見，被告確有毀損牆壁之不確定
    故意甚明。是被告於本院辯稱：其無毀損犯意云云，應屬卸
    責之詞，不足採信。
  (六)綜上，本件事證明確，被告犯行，堪以認定。
二、按刑法上所稱之建築物，固指定著於土地之一種工作物而言
    ，但此種工作物必須上有屋面，周有門壁，足以蔽風雨而通
    出入，且適於人之起居者，始得認為建築物。又刑法第353
    條第1 項之毀壞他人建築物罪，必須毀壞建築物之重要部分
    ，足致該建築物之全部或一部失其效用，始能成立，若僅毀
    損其附屬之門窗等物，而該建築物尚可照舊居住使用者，祇
    能依同法第354 條毀損他人之物論處（最高法院22年上字第
    269 號、30年上字第463 號判例可資參照）。是建築物之通
    常效用乃供人居住使用，必須行為人之毀損行為，已使建築
    物全部或一部失去居住效用，始得認為屬毀損建築物。縱使
    行為人毀損牆壁之行為，已使牆壁之防水功能一部減損，而
    未使建築物之居住功能受損，仍難據此即認為被告所為，係
    犯刑法第353 條之毀損建築物罪。是被告為拆除遭告訴人乙
    ○○所有牆壁包覆之鐵架，而毀損告訴人乙○○所有牆壁，
    致使牆壁防水功能減損，核其所為，係犯刑法第35 4條之毀
    損罪。公訴意旨認被告所為，係犯同法第353 條毀損建築物
    罪，尚有未洽，惟其基本事實同一，本院自應予以審理，並
    變更其起訴法條。爰審酌被告為整修自己房屋，未全盤考量
    貿然施工對告訴人乙○○所有牆壁及房屋可能之影響，於未
    經告訴人乙○○同意，即採取開鑿牆壁，取出鋼骨之方式施
    工，造成告訴人乙○○所有牆壁毀壞，導致屋內遇雨滲水，
    足見被告並非基於仇恨或報復性質，而毀壞告訴人乙○○所
    有牆壁，而係施工決策過程草率而產生本案，惡性甚低，量
    刑不宜過重，及犯後未能與告訴人乙○○達成和解之部分原
    因，並非被告全無誠意，而係雙方因此糾紛，導致全無互信
    基礎，難以達成和解，暨犯後否認犯行等一切情狀，量處如
    主文所示之刑，併宣示如易科罰金之折算標準。
據上論斷，應依刑事訴訟法第299 條第1 項前段、第300 條，刑
法第354 條、第41條第1 項前段，刑法施行法第1 條之1 ，判決
如主文。
本案經檢察官甲○○到庭執行職務。
中    華    民    國    97    年    8     月    27    日
                  刑事第十六庭  審判長法  官  林念祖
                                      法  官  楊文廣
                                      法  官  柯志民
上正本證明與原本無異。
如不服本判決，應於收受送達後10日內向本院提出上訴書狀（應
敘述具體理由並附繕本）。
上訴書狀如未敘述理由，應於上訴期間屆滿後20日內補提理由書
於本院。
                                      書記官  賴亮蓉
中    華    民    國    97    年    8     月    27    日
論罪之法條全文：
刑法第354條
毀棄、損壞前二條以外之他人之物或致令不堪用，足以生損害於
公眾或他人者，處二年以下有期徒刑、拘役或五百元以下罰金。


司法院資訊處製作；財團法人民間司法改革基金會備份。
